臺灣高等法院臺中分院民事判決　　　　 100年度家上字第83號
上　訴　人　吳惠悅
被 上訴 人　游耀榮
訴訟代理人　林宜慶律師
上列當事人間請求離婚事件，上訴人對於中華民國100年6月22日
臺灣台中地方法院100年度婚字第217號第一審判決提起上訴，本
院於100年10月4日言詞辯論終結，判決如下：
    主  文
上訴駁回。
第二審訴訟費用由上訴人負擔。
    事實及理由
壹、被上訴人方面：
    被上訴人於原審起訴主張：兩造於民國（下同）69年3月24
    日結婚，婚姻關係尚存續中。婚後上訴人對被上訴人態度轉
    趨冷淡，常藉故外出，對被上訴人詢問亦不予理睬，被上訴
    人為求家庭和諧，予以隱忍，然上訴人依舊故我。於96年12
    月18日，上訴人與訴外人劉益富在汽車旅館當場被查獲，犯
    有妨害家庭之情事，上訴人當時坦承並簽立和解書請求被上
    訴人原諒，孰料上訴人不思悔改，近半年來，上訴人經常外
    出晚歸，與訴外人劉朝洋交往發生婚外情，交往期間四處遊
    玩，包括九華山、中友百貨買金飾、吃海產、吃火鍋、鐵馬
    道、銀河鐵道餐廳等，上訴人與訴外人劉朝洋並時常於大庭
    廣眾下，有牽手、摟腰等親密行為，甚者，於99年11月14日
    ，上訴人與訴外人劉朝洋至帝綸大飯店洗溫泉及發生性行為
    。上訴人與訴外人劉朝洋往來密切，並發生性行為，違反夫
    妻忠貞義務，令被上訴人痛心不已。另兩造分房已10多年，
    上訴人對婚姻之態度完全缺乏誠摯，無法創造活力、美滿之
    家庭，且因前述情形，造成夫妻間互信、互諒、互愛之基礎
    已經動搖，兩造婚姻無疑難以維持且無回復之希望，爰依民
    法第1052條第1項第2款及第2項規定，請求判決兩造離婚等
    語。
貳、上訴人方面：
    上訴人則以：伊與訴外人劉益富會到汽車旅館是因訴外人劉
    益富表示肚子痛，想上廁所，正好經過汽車旅館，兩人才會
    進去上廁所；伊於警察局時向被上訴人表示與訴外人劉益富
    之間未有不軌，但因被上訴人在外簽賭欠了不少錢，表示要
    給錢才可以和解，所以伊有給被上訴人新臺幣（下同）50萬
    元。於99年5月19日，兩造為前開伊與訴外人劉益富之事爭
    吵，被上訴人自知理虧，即簽立承諾書，承諾倘再提起過去
    無證據之事來傷害伊，願無條件以之前所給付之50萬元來賠
    償伊。被上訴人指稱伊於99年11月14日與訴外人劉朝洋發生
    性行為，業經臺灣南投地方法院檢察署以99年度偵字第4858
    號為不起訴處分，被上訴人不服聲請再議，業經臺灣高等法
    院臺中分院檢察署以100年度上聲議字第606號駁回被上訴人
    之再議，足認被上訴人此部分之指述，與事實不符。訴外人
    劉朝洋是伊直銷的上線，當天是與訴外人劉朝洋去拜訪客戶
    ，吃飯時間一起用餐，兩人會牽手是因為伊穿高跟鞋下樓梯
    ，因伊腳扭到受傷，訴外人劉朝洋才會背伊，另因訴外人劉
    朝洋之外甥女要結婚，伊才幫忙選金飾。另是因被上訴人睡
    覺會打呼，才睡隔壁房間，難謂分房。伊每天都有煮飯照顧
    小孩，因為被上訴人沒有給伊生活費，且伊有買房子，房貸
    每個月要繳3萬5千元，被上訴人只有給伊2萬元，不夠應付
    開銷，所以伊才要出去賺錢。被上訴人在外簽賭，不斷舉債
    ，有錯在先，在賣了最後的祖產後，變得無情無義，自私自
    利，與酒肉朋友吃香喝辣，穿戴享受，簽賭、打牌、喝酒、
    女人即被上訴人生活的全部。被上訴人數次外遇，伊顧及家
    庭不曾追究，卻遭原告無情對待。伊仍舊愛被上訴人、家庭
    ，不願離婚，希望與被上訴人和解，維持婚姻等語，資為抗
    辯。
參、原審經審酌兩造所提出之攻擊防禦方法後，認被上訴人依民
    法第1052條第2項請求判決離婚，洵屬正當，而予准許。上
    訴人不服第一審判決提起上訴，於本院上訴聲明為：(1)原
    判決廢棄。(2)被上訴人在第一審之訴駁回。(3)第一、二審
    訴訟費用由被上訴人負擔。被上訴人於本院答辯聲明為：(1
    )上訴駁回。(2)歷審訴訟費用由上訴人負擔。
肆、兩造不爭執之事實，本院採為裁判之基礎：
一、被上訴人主張兩造於69年3月24日結婚，婚姻關係尚存續中
    等語，有戶籍謄本在卷可證（原審卷第12至13頁）。
二、對於原審卷第14至21頁之照片，上訴人對其真實性不爭執（
    本院卷第35頁）。
三、對於原審第57至64頁之和解書，上訴人對其形式上不爭執（
    本院卷第35頁）。
伍、本院得心證：
一、被上訴人主張於96年12月18日，上訴人與訴外人劉益富在汽
    車旅館被查獲，有妨害家庭之情事，上訴人當時坦承並簽立
    和解書請求被上訴人原諒之事實，業據被上訴人提出和解書
    為證（原審卷第57至60頁），上訴人固以渠當時怕被警察局
    拘留一天，才被逼的寫和解書置辯，並提出被上訴人於99年
    5月19日書立之承諾書供本院審酌（原審卷第64頁），惟若
    上訴人與訴外人劉益富間未有不軌情事，訴外人羅益富豈會
    除96年12月18日與兩造簽立和解書外，再於97年1月8日與被
    上訴人另在林益堂律師見證下簽立和解書，同意給付被上訴
    人45萬元之和解金，此有訴外人羅益富與被上訴人於97年1
    月8日簽立之和解書在卷可證（原審卷第62至63頁），是上
    訴人所辯96年12月18日係被逼的云云，與常情不符，自難採
    信。
二、被上訴人主張：上訴人與訴外人劉朝洋交往，甚至於99年10
    月14日至帝綸大飯店洗溫泉及發生性行為等情，並提出照片
    32幀為證（原審卷第14至21頁），上訴人雖承認與訴外人劉
    朝洋同赴上開飯店，然辯稱僅係泡腳，並未發生性行為云云
    ，且提出臺灣南投地方法院檢察署99年度偵字第4858號檢察
    官不起訴處分書（原審卷第47至48頁）、臺灣高等法院臺中
    分院檢察署100年度上聲議字第606號處分書（原審卷第49至
    50頁）為證，並經本院調閱上開卷宗核閱無誤。然依前開檢
    察官不起訴處分書所載及照片32幀所示，固無積極證據足資
    證明上訴人與訴外人劉朝洋有發生性交行為之事實，惟上訴
    人與訴外人劉朝洋兩人共處一室及出遊之事實，應堪認定；
    另依被上訴人提出之照片，上訴人與訴外人劉朝洋有牽手、
    摟肩、背負等親密舉動，衡諸社會常情及一般人生活經驗判
    斷，上訴人與訴外人劉朝洋之交往情節，顯非有婚姻之人應
    有之社交行為，已逾越普通異性情誼，違反已婚者於婚姻關
    係應遵守之道德份際，上訴人所辯，顯係避重就輕之詞，殊
    無足採。
三、至於上訴人主張被上訴人在外簽賭，積欠債務、毆打上訴人
    及數次外遇云云，均為被上訴人所否認，上訴人未舉證以實
    其說，上訴人此部分主張，自難採信。另上訴人辯稱渠為自
    行賺取生活費且因從事業務工作，必須早出晚歸云云，然上
    訴人所辯上情縱或屬實，亦非能作為渠逾越普通異性情誼之
    正當理由。又上訴人於本院審理中雖一再表示願意和解，然
    兩造就和解內容始終未能合致，業經被上訴人陳明在卷（本
    院卷第34頁背面），上訴人所提出之協議書亦尚未由兩造簽
    名同意（本院卷第36至40頁），尚難據為被上訴人原諒上訴
    人之依據。
四、按民法第1052條第2項所稱「有前項以外之重大事由，難以
    維持婚姻者」，乃抽象的、概括的離婚事由，係民法親屬編
    於74年修正時，為因應實際需要，參酌各國立法例，導入破
    綻主義思想所增設。但其事由應由夫妻之一方負責者，僅他
    方得請求離婚，是其所採者為消極破綻主義精神，而非積極
    破綻主義。關於是否為難以維持婚姻之重大事由，其判斷標
    準為婚姻是否已生破綻而無回復之希望。而婚姻是否已生破
    綻而無回復之希望，則應依客觀的標準，即難以維持婚姻之
    事實，是否已達於倘處於同一境況，任何人均將喪失維持婚
    姻意欲之程度而定。至於同條但書所規定「難以維持婚姻之
    重大事由應由夫妻之一方負責者，僅他方得請求離婚」，乃
    因如肯定有責配偶之離婚請求，無異承認恣意離婚，破壞婚
    姻秩序，且有背於道義，尤其違反自己清白（clean hands
    ）之法理，有欠公允，同時亦與國民之法感情及倫理觀念不
    合，因而採消極破綻主義。倘該重大事由，夫妻雙方均須負
    責時，應比較衡量雙方之有責程度，僅責任較輕之一方得向
    責任較重之他方請求離婚，如有責程度相同時，雙方均得請
    求離婚，始屬公允，是責任較重之一方應不得向責任較輕之
    他方請求離婚（最高法院94年度台上字第2059號民事判決意
    旨；最高法院九十五年度第五次民事庭會議決議參照）。
五、徵之夫妻間應謹守道德界限，互負忠貞義務，此不僅係倫常
    之理，亦係維繫婚姻和諧所必要，倘夫妻一方於婚姻關係存
    續中與異性友人過當交往，甚至有嚴重違反夫妻情感或逾越
    夫妻忠貞義務界限之行為，自足令雙方之婚姻難以繼續維繫
    。本件上訴人婚後枉顧對被上訴人負有忠誠義務，先後與訴
    外人羅益富、劉朝洋有逾越普通異性情誼之行為如上述，失
    卻對配偶之尊重，上訴人所為既非已婚者應有之行止，自足
    以戕害夫妻間之信賴關係；又被上訴人念及夫妻情義、家庭
    完整，雖曾寬諒上訴人與訴外人羅益富之行為，惟上訴人不
    知珍惜，之後再次未顧及自己已婚之身分，與異性過從甚密
    ，關係曖昧，甚至與婚外異性獨處於旅館，若謂被上訴人因
    之感到心灰意冷，對婚姻之繼續不再有所期待，自一般常情
    觀察，亦不難想見。是依社會上一般觀念為體察，任何人處
    於同一情況下，均不願繼續維持婚姻生活，堪認本件兩造間
    之婚姻已生破綻而無回復之希望，有不能維持婚姻之重大事
    由。而衡之雙方有責程度，上訴人有責程度應為較重之一方
    。從而，被上訴人依民法第1052條第2項規定，訴請離婚，
    洵屬正當，應予准許。
六、被上訴人提起本件訴訟，係併依民法第1052條第1項第2款及
    同條第2項之規定為請求，此種起訴之形態，謂之重疊的訴
    之合併，訴訟標的雖有數項，而僅有單一之聲明，法院應就
    所主張之數項標的逐一審判，如其中一項請求為有理由，即
    可為被上訴人勝訴之判決，就他項標的無須更為審判，則被
    上訴人依民法第1052條第2項之規定所為之請求，既經本院
    為勝訴之判決，就其另依民法第1052條第1項第2款之規定，
    所為同一內容之請求，本院即毋庸再予判決，併此敘明。
陸、綜上所述，本件被上訴人主張兩造間之婚姻有已生破綻而無
    回復之希望，有不能維持婚姻之重大事由為可採。且上訴人
    有責程度應為較重之一方，上訴人所辯均為無可取。從而，
    被上訴人依民法第1052條第2項規定，訴請離婚為有理由，
    應予准許。是則原審判決准許被上訴人之請求，於法並無不
    合。上訴意旨指摘原判決不當，求予廢棄改判，為無理由，
    應予駁回其上訴。
柒、本件事證已明，兩造其餘主張及攻擊防禦方法，經核與本件
    判決結果不生影響，不予一一論述，附此敘明。
據上論結，本件上訴為無理由，依民事訴訟法第449條第1項、第
78條，判決如主文。
中    華    民    國   100    年    10    月    18    日
                民事第二庭    審判長法  官  邱森樟
                                    法  官  謝說容
                                    法  官  蔡秉宸
以上正本係照原本作成。
如對本判決上訴，須於收受判決送達後20日內向本院提出上訴書
狀，其未表明上訴理由者，應於提出上訴後20日內向本院提出上
訴理由書（須按他造人數附具繕本）。
上訴時應提出委任律師為訴訟代理人之委任狀。具有民事訴訟法
第466條之1第1項但書或第2項之情形為訴訟代理人者，另應附具
律師及格證書及釋明委任人與受任人有該條項所定關係之釋明文
書影本。如委任律師提起上訴者，應一併繳納上訴審裁判費。
                                    書記官  紀美鈺
中    華    民    國   100    年    10    月    18    日
                                                      Ｓ